【裁判字號】    98,上更(一),18
【裁判日期】    980804
【裁判案由】    損害賠償等
【裁判全文】
臺灣高等法院民事判決                98年度上更(一)字第18號
上  訴  人  甲○○
訴訟代理人  彭志傑律師
被上訴人    乙○○
上列當事人間請求損害賠償等事件，上訴人對於中華民國96年8
月30日臺灣臺北地方法院96年度訴字第3號第一審判決提起上訴
，並為訴之擴張及追加，經最高法院第一次發回更審後，本院於
98年7月21日言詞辯論終結，判決如下：
    主  文
原判決除確定部分外，關於主文第六項駁回上訴人下開第二項之
反訴部分及該部分假執行之聲請，並訴訟費用（除確定部分外）
之裁判均廢棄。
上開廢棄部分，被上訴人應給付上訴人新台幣壹佰柒拾伍萬元，
及其中新台幣柒拾伍萬元自民國九十二年十一月二十日起，其餘
新台幣壹佰萬元自民國九十二年十二月十九日起，均至清償日止
，按年息百分之五計算之利息。
其餘之上訴駁回。
第一、二審及發回前第三審訴訟費用除確定部分外，由被上訴人
負擔百分之九十九，餘由上訴人負擔。
本判決第二項所命給付，於上訴人以新台幣伍拾捌萬仟元供擔
保後，得假執行；但被上訴人如以新台幣壹佰柒拾伍萬元供擔保
，得免為假執行。
    事實及理由
壹、程序方面：
一、本件被上訴人於原審起訴（即原審本訴部分）主張：伊於台
    灣明尼蘇達礦業製造股份有限公司（下稱3M公司）原任職行
    銷經理，上訴人為光勵企業股份有限公司（下稱光勵公司）
    之董事長，光勵公司為3M公司之經銷商。民國92年間因伊父
    需款新台幣（下同）350萬元和解金賠償他人，伊因無法籌
    得該款項，上訴人於92年8、9月間知悉後，表示願無息借予
    300萬元，因伊明瞭3M公司規定應避免與其公司之競爭對手
    、供應商或客戶有直接或間接之財務利益或財務關係，遂予
    拒絕，然伊仍無法籌到該筆賠償金，遂要求上訴人須應允3
    項條件即上訴人不得將此借貸關係告知第三人。上訴人
    必須1次將借款交付，惟伊希望於7年內還清，並願支付5%
    之利息。將來若上訴人之公司與3M公司有利害衝突，伊不
    會因上訴人曾借款予伊，而棄3M公司之利益於不顧；嗣經上
    訴人承諾，伊遂於上訴人交付款項之日期即92年10月13日，
    自行書立借貸契約乙份（下稱系爭借貸契約），並當面交付
    上訴人。詎上訴人卻藉口推托，遲至92年11月中旬始交付2
    紙票面金額各100萬元之支票予伊，且於92年11月19日及同
    年12月18日始分別兌現，剩餘之100萬元則拖延迄今尚未交
    付，伊自得依系爭借貸契約之約定請求上訴人給付該100萬
    元。另伊借得上開款項後，於94年7月5日、同年8月22日分
    別匯款5萬元及20萬元予上訴人，並表示將於每年年底前陸
    續清償借款，詎上訴人卻威脅必須將「統一夢時代」及「台
    塑」案件均發包予光勵公司，否則須一次清償全部借款，並
    將向3M公司揭發該情事，伊懇求上訴人，並重申上開借款條
    件。詎上訴人心生不滿，於95年間陸續對不知情之第三人如
    台塑集團總公司之採購、業務往來客戶丙○○、伊之主管丁
    ○○經理等人，基於詆毀伊名譽之惡意而陳稱「3M乙○○跟
    我拿錢」等不實事項，致渠等誤認伊有收取上訴人回扣等行
    為，3M公司獲悉後對伊進行調查，雖經查明係借貸關係，而
    非收取回扣之不法行為，仍以伊違反3M公司之規定，將伊職
    務調整為低階之行銷服務員。另上訴人為排除其生意上之競
    爭對手，竟對伊之主管丁○○稱外面傳說伊跟3M公司另一經
    銷商丙○○走得很近，可能有入股丙○○的公司云云，意圖
    使丁○○誤以為伊與丙○○間有不正當之往來，自屬故意不
    法侵害被上訴人之名譽權，依民法第184條第1項前段、第
    195條第1項前段之規定，上訴人自應負損害賠償責任，應賠
    償伊非財產上之損害85萬元等情，爰依兩造間之消費借貸契
    約及侵權行為法則，求為命：(一)上訴人應給付被上訴人100
    萬元，及自起訴狀繕本送達之翌日起至清償日止，按年息5%
    計算之利息。(二)上訴人應給付被上訴人85萬元，及自起訴狀
    繕本送達之翌日起至清償日止，按年息5%計算利息之判決。
    原審就本訴部分判命上訴人應給付被上訴人10萬元及自96年
    1月10日起至清償日止，按年息5%計算之利息（即非財產上
    之損害部分，另消費借貸100萬元部分全部駁回），而駁回
    被上訴人其餘之請求。被上訴人於本院前審提起附帶上訴，
    請求上訴人應給付被上訴人消費借貸之100萬元本息部分（
    見本院上字卷第41頁之書狀），而關於非財產上之損害，其
    中敗訴部分（即75萬元本息部分）未聲明不服，則該部分確
    定在案。嗣本院前審以被上訴人未繳納附帶上訴之裁判費，
    而駁回附帶上訴，有該裁定可考（見本院上字卷第73頁），
    則該部分業已確定。是本件被上訴人於原審所提之本訴部分
    業已確定，本院更審時僅需就上訴人於原審所提之反訴部分
    為審理。
二、按訴之變更或追加，非經他造同意，不得為之。但有民事訴
    訟法第255條第1項第2款至第6款情形，不在此限。又訴狀送
    達後，原告固不得將原訴變更或追加他訴，但如請求之基礎
    事實同一者、擴張或減縮應受判決事項之聲明者，不在此限
    ，民事訴訟法第446條第1項及第255條第1項第2款、第3款分
    別定有明文。本件上訴人於原審提起反訴時，訴之聲明係請
    求被上訴人應給付上訴人175萬元及自反訴起訴狀繕本送達
    之翌日起至清償日止，按年息百分之5計算之利息（見原審
    卷第50頁之書狀）。嗣於提起上訴後，就上開聲明之利息部
    分擴張為「其中75萬元自92年11月18日起，其餘100萬元自
    92 年12月16日起，均至清償日止，按年息百分之5計算之法
    定利息。並追加備位聲明為：(一)原判決反訴部分廢棄。(二)被
    上訴人應給付上訴人117萬8,570元，及其中60萬7,142元自
    反訴起訴狀繕本送達之翌日起至清償日止，其中28萬5,714
    元自96年10月2日起至清償日止，其餘28萬5,714元自97年10
    月2日起至清償日止，均按年息百分之5計算之利息。(三)被上
    訴人應於98年10月1日給付上訴人28萬5,714元及自98年10月
    2日起至清償日止，均按年息百分之5計算之利息。(四)被上訴
    人應於99年10月11日（即清償日）給付上訴人28萬5,714元
    及自99年10月12日（上訴人減縮自清償日翌日起算）起至清
    償日止，均按年息百分之5計算之利息（見本院上更(一)卷第8
    頁、第8-1頁之書狀）。經查，兩造間係因損害賠償之爭議
    ，致衍生本件訴訟，上訴人請求之基礎事實同一及擴張應受
    判決事項之聲明，依民事訴訟法第446條第1項及第255條第1
    項第2款、第3款規定，上訴人擴張上開之請求及追加訴之聲
    明，程序自屬合法，合先敘明。
貳、實體方面：
一、上訴人於原審反訴主張：
    (一)被上訴人於92年10月13日向伊借款300萬元，伊基於兩造
      之私人情誼遂應允之，旋於當日開立票期依序是92年11月
      15日、92年12月15日、93年1月15日、面額均為100萬元之
      支票3紙交給被上訴人，惟借款當時並未約定清償期及利
      息，但稍後依被上訴人補提出之契約書已約明99年10月11
      日前，於每年10月1日平均攤還本息，伊並未應允被上訴
      人所稱3項條件。而伊所交付之3紙支票，其中票期92年11
      月15日及92年12 月15日之支票均已兌現，惟票期93年1月
      15日之支票，因伊於93年1月間資金周轉突發生問題，不
      克使該支票兌現，乃向被上訴人取回該紙支票，是兩造間
      之消費借貸關係僅有200萬元。
    (二)又被上訴人曾於94年7月5日、同年8月22日分別返還5萬元
      及20萬元，故其尚欠175萬元。另伊曾於95年11月14日以
      鳳山30支局第184號存證信函向被上訴人催討債款，迄今
      仍未見返還，是依民法第478條及民法第229條第2項規定
      ，被上訴人已陷於給付遲延，且未依約將其所有之不動產
      供擔保，經伊催告仍置之不理，伊自得解除契約，故被上
      訴人除應返還本金175萬元外，並應按法定利率加計遲延
      利息。縱認伊解除契約為不合法，惟依系爭借貸契約第3
      條之約定：「清償期限及方法：中華民國九十九年十月十
      一日前，按第二條約定之利息每年十月一日平均攤還本息
      。」，故被上訴人應於93年10月1日、94年10月1日、95年
      10月1日、96年10月1日、97年10月1日分別清償28萬5,714
      元，合計142萬8,570元，扣除被上訴人於94年7月5日、同
      年8月22日僅分別清償之5萬、20萬元後，被上訴人迄於97
      年10月1日應清償之金額為117萬8,570元及其利息；暨被
      上訴人應於98年10月1日、99年10月1日應分別再清償28萬
      5,716元，因伊於本訴訟中實有一併為預為請求之必要，
      以節訴訟資源等情，求為命被上訴人應給付上訴人175萬
      元及自反訴起訴狀繕本送達之翌日起至清償日止，按年息
      百分之5計算之利息（原審就反訴部分駁回上訴人之請求
      ，上訴人上訴後，本院前審駁回上訴人之上訴及追加之訴
      ，上訴人聲明不服，上訴至最高法院。嗣經最高法院廢棄
      本院前審關於駁回上訴人就反訴之上訴及追加之訴部分，
      而發回本院；並駁回上訴人之其他上訴，則就本訴之部分
      ，如前所述已告確定）。並上訴、擴張及追加聲明為：1.
      先位聲明：原判決反訴部分廢棄。被上訴人應給付上
      訴人175萬元，及其中75萬元自92年11月18日起至清償日
      止；其餘100萬元自92年12月16日起至清償日止，均按年
      息百分之5計算之法定利息。2.備位聲明：原判決反訴
      部分廢棄。被上訴人應給付上訴人117萬8,570元，及其
      中60萬7,142元部分自反訴起訴狀繕本送達之翌日起至清
      償日止；其中28萬5,714元部分自96年10月2日至清償日止
      ；其餘28萬5,714元部分自97年10月2日至清償日止，均按
      年息百分之5計算之法定利息。被上訴人應於98年10月1
      日給付上訴人28萬5,714元，及自98年10月1日起至清償日
      止，按年息百分之5計算之法定利息。被上訴人應於99
      年10月11日給付上訴人28萬5,714元，及自99年10月12日
      起至清償日止，按年息百分之5計算之法定利息。3.願供
      擔保，請准宣告假執行。
二、被上訴人則以：
    (一)依系爭借貸契約第3條「清償期限及方法」約定：「中華
      民國99年10月11日前，按第2條約定之利息每年10月1日平
      均攤還本息」，依上訴人所寄發之存證信函觀之，上訴人
      係持系爭借貸契約作為伊借款之依據，足見上訴人顯已同
      意系爭借貸契約所約定之條款。
    (二)又兩造除已就借貸期限為7年達成合意，然就利息部分，
      上訴人當時已同意不需支付；且同意免除每年10月1日之
      按期清償。又系爭借貸契約係民法第475條之1規定之「預
      約」，而非本約，此觀之系爭借貸契約係由伊單方面所書
      寫，尚留有許多空白之處，且上訴人未經審閱並於其上簽
      名確認即可知，故實不宜僅憑系爭借貸契約其上預約之記
      載，遽為判斷兩造約定之真意。
    (三)另系爭借貸契約所約定之清償期限為7年即為99年10月11
      日前清償即可，惟上訴人卻請求期前清償，自為法所不許
      。又兩造間未就解除權一事為特別之約定，且未約定一期
      不予清償，即視為全部到期等條款，故上訴人不得據為解
      除契約云云，資為抗辯。並答辯聲明：(一)上訴、擴張及追
      加之訴均駁回。(二)如受不利判決，願供擔保請准宣告免為
      假執行。
三、兩造不爭執事項：
    (一)上訴人於92年10月13日收受被上訴人所書立之系爭借貸契
      約後，旋於數日後，將三紙面額為100萬元之支票交付被
      上訴人，其中兩紙面額各100萬元支票於92年11月19日及
      92年12月18日分別兌現，另一紙面額100萬元之支票，嗣
      經上訴人撤銷付款委託，不獲支付。被上訴人已交還該支
      票，此部分不在涉訟之列。
    (二)被上訴人曾於94年7月5日匯款5萬元於上訴人，另於同年8
      月22日匯款20萬元予上訴人，以為清償。
    (三)兩造曾於92年10月13日成立之借貸契約約定：「第三條清
      償期限及方法：中華民國99年10月11日前，按第2條約定
      之利息每年10月1日平均攤還本息。第四條：借用人願提
      供本人所有房屋乙棟（坐落地與住所同）做為擔保，逾期
      不清償，借用人願逕受強制執行」。
    (四)上訴人於95年11月14日以鳳山30支局第184號存證信函寄
      發予被上訴人暨被上訴人之公司，指稱；「（被上訴人）
      向本人借貸300萬元整，（附件『借貸契約』）…」；並
      定期7日催告被上訴人於文到7日內依系爭借貸契約第3條
      、第4條之約定，清償借款及提供房屋乙棟做為擔保；而
      被上訴人於95年11月15日收受上開存證信函之催告等事實
      ，為兩造所不爭執（見本院上更(一)卷第32、33頁之筆錄及
      第29、30頁、第35、36頁、第63頁之書狀），並有系爭借
      貸契約、支票2紙、鳳山30支局第184號存證信函、最高法
      院97年台上字第2337號判決可證（見原審卷第31頁之契約
      、第86、87頁、本院上更(一)卷第39頁之支票、原審卷第30
      頁、本院上字卷第17頁之存證信函、本院上更(一)字卷第3
      頁至第5頁之判決），堪信為真實。
四、本件經依民事訴訟法第463條準用同法第270條之1第1項第3
    款規定，整理並協議簡化爭點後，兩造同意就本院98年4月
    20日準備程序中，兩造協議簡化之爭點為辯論範圍（見本院
    上更(一)字卷第33頁之筆錄）。茲就兩造之爭執點及本院判斷
    ，分述如下：
    (一)關於被上訴人所擬之系爭借貸契約，究係屬預約抑或屬本
      約？經查：
      1.按「預約係約定將來訂立一定契約 (本約)之契約。倘
        將來係依所訂之契約履行而無須另訂本約者，縱名為預
        約，仍非預約…。」又當事人訂立之契約，究為本約或
        係預約，應就當事人之意思定之，當事人之意思不明或
        有爭執時，應通觀契約全體內容是否包含契約之要素，
        及得否依所訂之契約即可履行而無須另訂本約等情形決
        定之（最高法院64年台上字第1567號判例、85年台上字
        第2396號判決要旨參照）。次按當事人互相表示意思一
        致者，無論其為明示或默示，契約即為成立。當事人對
        於必要之點，意思一致，而對於非必要之點，未經表示
        意思者，推定其契約為成立，關於該非必要之點，當事
        人意思不一致時，法院應依其事件之性質定之，民法第
        153條第1項、第2項分別定有明文。又契約之內容，可
        分為要素─契約成立所不可或缺之要件，如買賣中之移
        轉財產權及支付價金。常素─通常為構成契約之內容，
        除去該內容契約仍可成立之事項，如瑕疵擔保責任為買
        賣之常素。偶素─雖非構成契約之內容，但因當事人特
        以意思表示將其附加於契約內容之因素，如條件、期限
        ；因此，所謂必要之點係指契約之要素、經意思表示為
        常素（是否排除）及偶素之點。再按，稱消費借貸者，
        謂當事人一方移轉金錢或其他代替物之所有權於他方，
        而約定他方以種類、品質、數量相同之物返還之契約。
      2.經參酌系爭借貸契約之記載：「立契約貸與人：甲○○
        先生；借用人：乙○○。為私人借貸事，約定如下：第
        一條借貸金額：新台幣參佰萬元整，已交付借用人收受
        ，不另出據。第二條約定利息：（空白）。第三條清償
        期限及方法：中華民國九十九年十月十一日前，按第二
        條約定之利息每年十月一日平均攤還本息。第四條借用
        人願提供本人所有房屋乙棟（坐落地與住所同）做為擔
        保，逾期不清償，借用人願逕受強制執行。…貸與人：
        （空白，未簽名）。…借用人：乙○○…中華民國九十
        二年十月十三日」等情（原審卷第27頁之契約），故兩
        造係約定上訴人將300萬元借予被上訴人，並就上開款
        項約定清償期限，且約定借款之擔保方法；又上訴人於
        92年10月13日收受被上訴人所書立之系爭借貸契約後，
        旋於數日後，將三紙面額為100萬元之支票交付被上訴
        人，其中兩張面額各100萬元支票於92年11月19日及92
        年12月18日分別兌現，僅另一張面額100萬元之支票，
        嗣經上訴人撤銷付款委託，不獲支付；再者，上訴人於
        95年11月14日以鳳山30支局郵局第184號存證信函寄予
        被上訴人，內容為；「…茲因陳光啟先正，於民國92年
        10月13日，向本人借貸新台幣參佰萬元整（附件借貸契
        約），限文到7日內，以約定清償借貸及提供房屋乙棟
        做為擔保，否則訴之以法。…」，並將系爭借貸契約作
        為附件等情（見原審卷第30頁、本院上字卷第17頁之存
        證信函），此亦為兩造所不爭執。故縱上訴人未於系爭
        借貸契約末處簽名，然上訴人於收受系爭借貸契約後，
        非但未有反對之意思，甚至將三紙面額為100萬元之支
        票交付被上訴人，且以系爭借貸契約為依據，而催告被
        上訴人履行系爭借貸契約所約定之清償方法及提供擔保
        之方式，顯然上訴人亦同意系爭借貸契約所記載之約定
        ，則兩造就系爭借貸契約所記載之約定，應已為意思表
        示之合致；又兩造既就借款金額、返還期限及借款之擔
        保等系爭借貸契約必要之點，已為意思表示合致，借貸
        契約並非要式契約，200萬元借款既已交付，已具備要
        物性，縱未於書面契約簽名處簽名，系爭借貸契約應已
        成立生效。
      3.雖被上訴人辯稱系爭借貸契約關於上訴人之簽名及利息
        之記載為空白，足見系爭借貸契約僅係預約之性質，而
        非本約云云。惟查：
        觀之系爭借貸契約關於利息處雖係空白未為記載（見
          原審卷第27頁之契約），然兩造間既已就借款金額、
          返還期限及借款之擔保等系爭借貸契約必要之點，既
          為意思表示之合致；至利息處雖未約定，然此部分應
          屬契約之非必要之點，而對於非必要之點，雖未經表
          示意思者，揆諸首揭說明，仍應認其契約已成立，亦
          即系爭借貸契約於利息部分雖未記載，仍不影響系爭
          借貸契約之成立。
        又上訴人雖未於系爭借貸契約簽名，惟上訴人於收受
          系爭借貸契約後非但未有反對之意思，甚至將三紙面
          額為100萬元之支票交付被上訴人，其中2張已兌現（
          另1張則撤銷付款委託，退還上訴人），且以系爭借
          貸契約為依據而催告被上訴人履行依系爭借貸契約所
          約定之清償方法及提供擔保之方式，顯然上訴人亦同
          意系爭借貸契約所記載之約定，足見兩造就系爭借貸
          契約所記載之約定，就200萬元部分，應已為意思表
          示之合致。是上訴人雖未於系爭借貸契約簽名，但借
          貸契約非要式契約，亦不影響系爭200萬元借貸契約
          之成立生效。
        另系爭借貸契約非但無將來訂立借貸本約之約定，且
          已明文約定：「…為私人借貸事，約定如下：第一條
          借貸金額：新台幣參佰萬元整，已交付借用人收受，
          『不另出據』。…」等情明確（見原審卷第27頁之契
          約），足見系爭借貸契約已明文約定，於上訴人將借
          款交付予被上訴人時，兩造無庸再另訂契約。
        準此，兩造既已就借款金額、返還期限及借款之擔保
          等均經明確約定，顯然系爭借貸契約之內容已包含契
          約之要素，並得依其契約內容即可履行；且兩造非但
          無將來訂立借貸本約之約定，並已明文約定兩造將來
          無庸再另訂契約，足見系爭借貸契約確為本約而非預
          約。是被上訴人辯稱系爭借貸契約為預約性質云云，
          尚不足取。
    (二)關於系爭借貸契約為本約，兩造有無約定清償期限、方法
      、利息等？
      1.按應付利息之債務，其利率未經約定，亦無法律可據者
        ，週年利率為百分之五，民法第203條有明文規定。
      2.查，系爭借貸契約既為本約，且經兩造意思表示合致，
        則關於其清償期限、方法、利息，自應以系爭借貸契約
        所記載之約定為依據。經參酌系爭借貸契約第3條之記
        載：「清償期限及方法：中華民國九十九年十月十一日
        前，按第二條約定之利息每年十月一日平均攤還本息。
        」等情（見原審卷第27頁之契約）；又被上訴人亦自認
        ：「按原證二借貸契約（指系爭借貸契約）、第三條清
        償期限及方法約定：『中華民國九十九年十月十一日前
        ，按第二條約定之利息每年十月一日平均攤還本息』（
        詳原證二）…」等情（見原審卷第59頁之書狀），足見
        依系爭借貸契約之約定，清償之期限及方法為99年10月
        11日前，且依系爭借貸契約第2條約定之利息每年10月1
        日平均攤還本息。
      3.又兩造於系爭借貸契約雖約定清償之期限及方法為99年
        10月11日前，按系爭借貸契約第2條之利息每年10月1日
        平均攤還本息，惟系爭借貸契約第2條並未記載關於利
        率之約定，已如前述，又兩造亦未舉證已就系爭借貸契
        約另為利率之約定，足見兩造並未就系爭借貸契約之利
        率為約定，又承前所述，關於利率部分兩造雖未約定，
        惟利率部分並非屬契約之必要之點，並不影響系爭借貸
        契約之成立，且查無其他法律規定可據為系爭借貸契約
        之利率，揆諸上開規定，則應以借款之年利率百分之5
        為計算系爭借貸契約之利息。故關於系爭借貸契約之清
        償期限及方法，即為被上訴人應於99年10月11日前，加
        計年率百分之5之利息，每年10月1日平均攤還本息。
      4.雖被上訴人猶辯稱上訴人自92年10月起至95年11月逾3
        年之期間均未催討本金及利息；且伊分別於94年7月5日
        、同年8月22日匯款5萬元、20萬元予上訴人，可見兩造
        僅就借款期限為7年達成合意，而就利息部分上訴人已
        同意不需支付，亦同意免除每年10月1日之按期清償云
        云。惟上訴人自92年10月起至95年11月逾3年之期間均
        未催討本金及利息，充其量僅能證明係上訴人暫不行使
        其權利，而被上訴人並未提出上訴人有拋棄其權利之證
        據。況被上訴人就上訴人曾同意免除系爭借貸契約之利
        息及每年10月1日之按期清償之義務，亦未能舉證以實
        其說，實難逕為有利於被上訴人之認定。
    (三)關於系爭借貸契約為本約，上訴人得否解除系爭借貸契約
      ？上訴人解除系爭借貸契約是否合法？上訴人得否依系爭
      借貸契約請求被上訴人給付積欠之借款？經查：
      1.按給付有確定期限者，債務人自期限屆滿時起，負遲延
        責任；給付無確定期限者，債務人於債權人得請求給付
        時，經其催告而未為給付，自受催告時起，負遲延責任
        。其經債權人起訴而送達訴狀，或依督促程序送達支付
        命令，或為其他相類之行為者，與催告有同一之效力；
        前項催告定有期限者，債務人自期限屆滿時起負遲延責
        任，民法第229條定有明文。又按契約當事人之一方遲
        延給付者，他方當事人得定相當期限催告其履行，如於
        期限內不履行時，得解除其契約；又依契約之性質或當
        事人之意思表示，非於一定時期為給付不能達其契約之
        目的，而契約當事人之一方不按照時期給付者，他方當
        事人得不為前條之催告，解除其契約，民法第254條、
        第255條亦分別定有明文。再者，「債權人就買賣價金
        所為之過大催告，僅該超過部分不生效力，尚難謂就債
        務人應給付部分亦不生催告之效力。本件兩造所訂買賣
        契約，就令祇訟爭土地部分有效，上訴人催告被上訴人
        給付二、三期價款，亦僅超過該土地應付價款部分不生
        催告之效力。如被上訴人未依限給付應付部分之價款，
        尚不能謂上訴人據此所為解除該部分之買賣契約，不生
        效力。」（最高法院70年台上字第3159號判例要旨參照
        ）。故縱令上訴人對被上訴人所為催告履行契約之義務
        大於被上訴人原應履行之義務，僅係超過之部分不生催
        告之效力，然本件被上訴人未依限履行契約義務，揆諸
        上開說明，尚不能謂上訴人據此所為解除該部分之買賣
        契約，不生效力。是被上訴人到期不履行，顯有違約，
        則違約不如期清償，到期部分，上訴人可逕為請求，未
        到期部分，自可據以解除契約。
      2.本件被上訴人於92年10月間向上訴人所借得款項之金額
        為200萬元，此除有上訴人所交付被上訴人面額各為100
        萬元之支票2紙可考（見原審卷第86、87頁、本院上更
        (一)卷第39頁之支票），且為兩造所不爭執。承前所述，
        被上訴人應於99年10月11日前，按年率百分之5計算，
        每年10月1日平均攤還本息，即被上訴人應分別於93年
        10月1日、94年10月1日、95年10月1日、96年10月1日、
        97年10月1日、98年10月1日及99年10月1日共7期，平均
        攤還本息，則被上訴人每期應清償之本金為28萬5,714
        元（計算式：200萬元÷7（期）＝28萬5,714元，元以
        下四捨五入）；則被上訴人於上訴人96年2月14日提起
        反訴（見原審卷第50頁之反訴狀）前，即自92年10月間
        至95年10月1日應向上訴人清償之本金，分別為93年10
        月1日、94年10月1日及95年10月1日三期，合計應清償
        本金部分之金額為85萬7,142元（計算式：28萬5,714元
        ×3期＝85萬7,142元）。惟被上訴人僅於94年7月5日、
        同年8月22日清償5萬元、20萬元，合計共25萬元，故迄
        至95年10月1日，既已到期，無待解除契約，亦可請求
        。被上訴人尚有本金60萬7,142元（計算式：85萬7,142
        元－25萬元＝60萬7,142元）未向上訴人為清償，足見
        被上訴人確未依系爭借貸契約所約定之分期清償期限而
        分期清償本息，揆諸前揭規定，上訴人自得就此部分為
        請求。
      3.又參酌系爭借貸契約第4條之約定：「借用人（指被上
        訴人）願提供本人所有房屋乙棟（坐落地與住所同）做
        為擔保，…」（見原審卷第27頁之契約），故被上訴人
        應依上開約定提供其所有之房屋一棟做為系爭借款之擔
        保；而兩造並不爭執被上訴人確未提供上開不動產為擔
        保；復參酌上訴人於95年11月14日以鳳山30支局郵局第
        184號存證信函寄催告被上訴人，其內容為；「…茲因
        乙○○先生，於民國92年10月13日，向本人借貸新台幣
        參佰萬元整，（附件借貸契約），限文到7日內，以約
        定清償借貸及提供房屋乙棟做為擔保，否則訴之以法。
        …」等情（見原審卷第30頁之存證信函），足見上訴人
        已定7日之期限催告被上訴人履行清償並提供擔保之約
        定。再參以上訴人於本院前審即96年10月19日以書狀陳
        稱：「…貳、反訴部分、一、…上訴人爰依民法第254
        條之規定，行使解除借貸契約關係之解除權，並以本訴
        狀繕本之送達被上訴人兼為上訴人行使解除權之通知之
        送達。…」等情（見本院上字卷第13頁之書狀）；又上
        開書狀繕本已於96年12月6日送達於被上訴人（見本院
        上字卷第19頁之送達證書），故上訴人解除系爭借貸契
        約之意思表示已於96年12月6日到達被上訴人。雖上訴
        人上開催告所訂之7日期限並不相當，惟自上訴人於95
        年11月間為催告後，至上訴人於96年12月間為解除契約
        之意思表示，亦歷經約11個月之久，而被上訴人仍未履
        行分期清償及供擔保之契約義務，足認上訴人已為合法
        之催告。又被上訴人經上訴人定履行期限催告履行而仍
        不履行，自應負遲延之責任，上訴人自得因其遲延給付
        而主張解除契約。是系爭借貸契約於96年12月6日上訴
        人之解除契約之意思表示到達被上訴人時，該契約應至
        遲於斯時即為合法解除。
      4.又按「契約解除時，當事人雙方回復原狀之義務，除法
        律另有規定或契約另有訂定外，依下列之規定：二、受
        領之給付為金錢者，應附加自受領時起之利息償還之。
        」，民法第259條有明文規定。經查，系爭借貸契約既
        經上訴人解除，揆諸上開規定，被上訴人自應負回復原
        狀之義務，將自上訴人受領之借款200萬元，即自受領
        時起之利息償還上訴人。又上訴人所交付被上訴人之兩
        張面額各100萬元支票，係分別於92年11月19日及同年
        12月18日兌現，且被上訴人已分別清償其中5萬元、20
        萬元，合計共25萬元，此為兩造所不爭執，則被上訴人
        扣除上開已償還上訴人之25萬元，應就剩餘之175萬元
        （計算式：200萬元－25萬元＝175萬元）自受領時之翌
        日即分別為92年11月20日及同年12月19日起之利息償還
        上訴人，亦即被上訴人應返還上訴人175萬元，及其中
        75萬元即自92年11月20日起至清償日止，按年率百分之
        5 計算之利息；其餘100萬元自92年12月19日起至清償
        日止，按年息百分之5計算之利息，逾此部分之請求，
        於法無據，應予駁回。
五、綜上所述，上訴人上訴先位聲明請求被上訴人應給付上訴人
    175萬元，及其中75萬元即自92年11月20日（其中1張100萬
    元支票於92年11月19日兌現，扣除被上訴人已清償之25萬元
    ，剩餘之75萬元，應自兌現之翌日即92年11月20日起算遲延
    利息）起至清償日止；其餘100萬元自92年12月19日（另1
    張100萬元支票於92年12月18日兌現，則利息起算日應自兌
    現之翌日即92年12月19日起算遲延利息）起至清償日止，均
    按年利率百分之5計算之利息部分，自屬正當，應予准許【
    被上訴人先位聲明請求175萬元，關於75萬元部分，於92年
    11月19日兌現即自92年11月20日（上訴人此部分請求自92年
    11月18日起算，逾92年11月20日起算之利息，自屬無據）起
    至清償日止；其餘100萬元自92年12月19日（上訴人此部分
    請求自92年12月16日起算，逾92年12月19日起算之利息，自
    屬無據）起至清償日止，均按年利率百分之5計算利息】；
    至超過上開部分（除確定部分外）之請求，非屬正當，即屬
    不應准許。從而原審就上開應予准許部分，所為上訴人敗訴
    之判決，尚有未洽，上訴論旨指摘原判決此部分不當，求予
    廢棄改判，為有理由，爰判決如主文第二項所示。就上開不
    應准許部分，所為上訴人敗訴之判決，並無不合，上訴論旨
    指摘原判決此部分不當，求予廢棄改判，為無理由。又本判
    決所命給付之金額，兩造分別陳明願供擔保請准宣告假執行
    或免為假執行，經核均與規定相符，爰分別酌定相當之擔保
    金額，併予准許。又因先位聲明中上訴人請求解除契約之部
    分，已經准許，則備位聲明請求履行契約部分即無庸審酌。
    又先位之訴駁回利息之請求部分，均在備位之訴所請求利息
    起算日之前，亦無從依備位之訴准許之，此部分備位之訴之
    上訴為無理由，併應駁回，附此敘明。
六、兩造其餘之攻擊或防禦方法及所用之證據，經本院斟酌後，
    認為均不足以影響本判決之結果，無庸逐一論列。
七、據上論結，本件上訴人之上訴為一部有理由，一部無理由，
    依民事訴訟法第450條、第449條第1項、第79條、第463條、
    第390條第2項、第392條第2項，判決如主文。
中    華    民    國    98    年    8     月    4     日
                    民事第七庭
                        審判長法  官  鄭三源
                              法  官  呂太郎
                              法  官  王聖惠
正本係照原本作成。
被上訴人如不服本判決，應於收受送達後20日內向本院提出上訴
書狀，其未表明上訴理由者，應於提出上訴後20日內向本院補提
理由書狀（均須按他造當事人之人數附繕本）上訴時應提出委任
律師或具有律師資格之人之委任狀；委任有律師資格者，另應附
具律師資格證書及釋明委任人與受任人有民事訴訟法第466條之1
第1項但書或第2項（詳附註）所定關係之釋明文書影本。
中    華    民    國    98    年    8     月    4     日
                              書記官  廖月女
附註：
民事訴訟法第466條之1（第1項、第2項）：
對於第二審判決上訴，上訴人應委任律師為訴訟代理人。但上訴
人或其他法定代理人具有律師資格者，不在此限。
上訴人之配偶、三親等內之血親、二親等內之姻親，或上訴人為
法人、中央或地方機關時，其所屬專任人員具有律師資格並經法
院認為適當者，亦得為第三審訴訟代理人。


司法院資訊處製作；財團法人民間司法改革基金會備份。
